【裁判字號】    99,台上,4674
【裁判日期】    990722
【裁判案由】    違反證券交易法等罪
【裁判全文】
最高法院刑事判決            九十九年度台上字第四六七四號
上  訴  人  乙○○
選任辯護人  溫惠美律師
            張皓帆律師
上  訴  人  甲○○
            丙○○
上列上訴人等因違反證券交易法等罪案件，不服台灣高等法院台
中分院中華民國九十九年三月十七日第二審判決（九十八年度金
上訴字第二五五四號，起訴案號：台灣彰化地方法院檢察署九十
八年度偵字第三六六九號），提起上訴，本院判決如下：
    主  文
上訴駁回。
    理  由
按刑事訴訟法第三百七十七條規定，上訴於第三審法院，非以判
決違背法令為理由，不得為之。是提起第三審上訴，應以原判決
違背法令為理由，係屬法定要件。如果上訴理由書狀並未依據卷
內訴訟資料，具體指摘原判決不適用何種法則或如何適用不當，
或所指摘原判決違法情事，顯與法律規定得為第三審上訴理由之
違法情形，不相適合時，均應認其上訴為違背法律上之程式，予
以駁回。本件原判決係以依刑事訴訟法第三百五十條、第三百六
十一條、第三百六十二條、第三百六十七條規定，不服地方法院
之第一審判決而上訴者，須提出上訴書狀，並應敘述具體理由，
為上訴必備之程式；其所提出之書狀未敘述上訴理由，或僅曾以
言詞陳述上訴理由者，均應於上訴期間屆滿後二十日內補提理由
書於第一審法院。第一審法院經形式審查，認逾期未補提上訴理
由者，應定期間先命補正；逾期未補正者，為上訴不合法律上之
程式，應以裁定駁回。倘已提出上訴理由，但所提非屬具體理由
者，則由第二審法院以上訴不合法律上之程式，判決駁回。而所
謂具體理由，必係依據卷內既有訴訟資料或提出新事證，指摘或
表明第一審判決有何採證認事、用法或量刑等足以影響判決本旨
之不當或違法，而構成應予撤銷之具體事由，始克當之（例如：
依憑證據法則具體指出所採證據何以不具證據能力，或依憑卷證
資料，明確指出所為證據證明力之判斷如何違背經驗、論理法則
）；倘僅泛言原判決認定事實錯誤、違背法令、量刑失之過重或
輕縱，而未依上揭意旨指出具體事由，或形式上雖已指出具體事
由，然該事由縱使屬實，亦不足以認為原判決有何不當或違法者
（例如：對不具有調查必要性之證據，法院未依聲請調查亦未說
明理由，或援用證據不當，但除去該證據仍應為同一事實之認定
），皆難謂係具體理由，俾與第二審上訴制度旨在請求第二審法
院撤銷、變更第一審不當或違法之判決，以實現個案救濟之立法
目的相契合，並節制濫行上訴。第一審判決認上訴人乙○○、甲
○○與丙○○有其事實欄所載違反商業會計法等犯行，係依憑乙
○○、林加璋（已判決確定）之自白，甲○○、丙○○、陳炯燦
（已判決確定）之部分供述及第一審判決附表乙表格Ａ至Ｅ所列
經緯科技股份有限公司（下稱經緯公司）人員、買受經緯公司發
票相關人員、提供經緯公司不實發票相關人員之供述，暨其他書
面文件等證據，資為認定依據。因而論處乙○○犯如第一審判決
附表甲之Ａ所示共同商業負責人，以明知為不實事項，而填製會
計憑證等計七罪刑；並依數罪併罰之例，定其應執行之刑（諭知
緩刑五年，並應於判決確定時起一年內向公庫支付新台幣壹仟萬
元）；論處甲○○共同商業負責人，以明知為不實事項，而填製
會計憑證（累犯）罪刑；論處丙○○犯如第一審判決附表甲之Ｂ
所示共同商業負責人，以明知為不實事項，而填製會計憑證及共
同幫助納稅義務人以不正方法逃漏稅捐二罪刑，並定其應執行之
刑。而上訴人等三人不服第一審判決，雖均於法定期間內提起第
二審上訴，其中乙○○上訴意旨略稱：伊就本案犯罪事實，均坦
承不諱，態度良好。第一審判決肯認所犯情節暨犯後態度，而為
緩刑諭知，然同時命應於本案判決確定時起一年內向公庫支付新
台幣（下同）一千萬元之緩刑負擔。伊係為避免經緯公司遭下櫃
等不利處分，以自己資金挹注公司，以免公司遭經營困境之動機
，經緯公司亦已將漏報之營業稅及違章罰鍰，全數繳納，回復國
家法益所受侵害，另經緯公司刻正重編九十五年度及九十六年度
財務報告，以期回復財務報告之正確性。伊幾以全部身家財產奉
獻予經緯公司而僅剩清風兩袖，第一審判決所為給付高達一千萬
元之諭知，顯然逾越比例原則，恐有濫用裁量權而致判決違法之
虞等語。甲○○上訴意旨則以台灣彰化地方法院九十七年度訴字
第三三八０號判決理由三論罪科刑(六)起訴效力所及本院併予審理
之部分之二文載稱：起訴書雖未將「經緯科技股份有限公司」…
…，惟此部分與前開甲○○集團成員所犯之罪，有集合犯之裁判
上一罪關係，基於審判不可分原則，本院自應併予審究等語。乃
據此認本案亦應為上開起訴在先之台灣彰化地方法院判決效力所
及，而為不受理之諭知，始為適法。另丙○○上訴意旨略以：就
伊被訴為經緯公司製作不實資金流向，幫助他人逃漏稅捐，涉犯
稅捐稽徵法第四十三條部分：因伊受僱於甲○○之起迄時間，為
民國九十五年十一月間起至九十六年四月間某日止，本件經緯公
司幹部詹金請伊幫忙處理事情之時間，為九十六年六月間某日
，當時伊已離去甲○○集團，對於經緯公司與甲○○間有如何之
往來已毫無所悉。且詹金在撥打予伊之電話中並未告知實情，
僅稱因經緯公司有內部帳務需要，請伊找一些人幫忙將款項匯到
公司，經伊轉知陳炯燦時，亦僅商請陳炯燦逕與詹金聯繫，故
伊係誤以為此項匯款係協助處理經緯公司內帳問題，當不涉不法
行為，更無幫助逃漏稅捐之認識，為此，聲請傳喚證人詹金、
陳炯燦，以證明伊並無協助逃漏稅捐之認知與犯意；就伊遭訴開
立不實發票予經緯公司涉犯商業會計法第七十一條第一款部分：
因同案被告林加璋就此部分已自承第一審判決附表二編號12之不
實發票為其所開立，伊僅單純將林加璋已開立完成之不實發票提
供予經緯公司，則伊在本件中之身分與地位，恐非共同正犯各云
云。然查量刑輕重，本屬事實審法院得依職權自由裁量之事項，
茍其量刑已以行為人之責任為基礎，斟酌刑法第五十七條各款所
列情狀，為整體之評價，然後在法定刑度內，酌量科刑，而未偏
執一端，致有失出失入之情形者，即不得遽指為違法。第一審判
決於理由內已敘明念及乙○○到案後始終坦承犯行，態度良好，
且尚無掏空、背信或其他不法具體事證，公訴人並於起訴書求處
輕刑等一切情狀，量處渠如第一審判決附表甲之Ａ所示之刑，並
定其應執行之刑。復審酌乙○○未曾受有期徒刑以上刑之宣告，
其於本案犯後坦承犯行，配合調查偵辦，故能迅速釐清案情，避
免浪費司法資源，公訴人亦認乙○○犯後態度良好而求處輕刑，
因認乙○○經此刑事偵、審訴追程序，當知所警惕，信無再犯之
虞，所宣告徒刑，以暫不執行為適當，而宣告緩刑五年，並命應
於判決確定時起一年內向公庫支付一千萬元。則第一審判決就乙
○○之量刑及附負擔之緩刑宣告，既已於判決內詳敘所持之理由
綦詳，所為考量，尚屬妥適，核無裁量濫用或上訴意旨所指違反
比例原則之違法情形。而甲○○自九十五年十一月間起至九十六
年二月間止，所涉違反商業會計法及幫助逃漏稅捐犯嫌，已經台
灣板橋地方法院檢察署檢察官以九十七年度偵字第二０一七八號
提起公訴，該案於九十七年八月二十二日繫屬於台灣板橋地方法
院；另甲○○自九十三年二月間起至九十六年六月間止，所涉違
反商業會計法及幫助逃漏稅捐犯嫌，亦經台灣彰化地方法院檢察
署檢察官以九十七年度偵字第五八七五號等提起公訴，該案係於
九十七年十二月五日繫屬於台灣彰化地方法院，此分別有台灣高
等法院被告全國前案紀錄表足稽。而本案經台灣彰化地方法院檢
察署檢察官以九十八年度偵字第三六六九號提起公訴，係於九十
八年六月十七日繫屬於第一審法院。上開起訴在先之二案，與本
案甲○○有關即開立第一審判決附表一編號 7、8、9、10、25、
27 、28、29、30（發票時間為95年12月或96年4月）及附表二編
號 1、2、3、4、5、6、9、10、11（發票時間為九十五年十一月
或十二月）所示不實發票而涉嫌違反商業會計法之部分，暨其提
供不實發票予附表一編號 7、8、9、10、25、27、28、29、30之
營業人而涉嫌幫助逃漏稅捐之部分，具有集合犯之裁判上一罪關
係，應為前案起訴效力所及，此部分之犯罪事實應由上開繫屬在
前之法院審判，第一審就甲○○被訴此部分之犯行，依法已為不
受理之諭知。至甲○○經第一審判決認定其指示丙○○、林加璋
等人開立如該判決附表二編號12（發票時間為九十六年七月十三
日）不實發票之明知不實事項而填製會計憑證罪部分，與上開二
起訴在先之犯行，則無集合犯之裁判上一罪關係，第一審判決就
該部分予以論罪科刑，並無違誤。甲○○上訴意旨就此部分仍主
張應為不受理判決，殊屬誤會。至第一審判決認定丙○○透過甲
○○與蕭役凡集團相互提供發票之關係，將其姪林加璋所開立如
第一審判決附表二編號12之不實發票提供予經緯公司，及其基於
幫助他人逃漏稅捐犯意，為經緯公司匯款以取得不實資金流向證
明而幫助明建公司、威普羅公司逃漏稅捐等犯罪事實，均已詳敘
其調查、取捨證據之結果及憑以認定上開犯罪事實之心證理由，
並就丙○○否認犯行之供詞及所辯不知匯款目的各等語，認非可
採，予以論述。而渠所持上開第二審上訴理由既未提出新事實及
新證據為具體指摘，乃仍持已為第一審判決指駁之陳詞，再事爭
執，自無足採。因認上訴人等三人提起第二審上訴，所持上開上
訴意旨，非屬「具體理由」，渠等上訴為不合法，乃依上開規定
，不經言詞辯論，予以判決駁回。就形式上觀察，原判決要無何
違背法令情形。原判決係以乙○○提起第二審上訴，其所持理由
並非具體，因而依上開刑事訴訟法第三百五十條、第三百六十一
條、第三百六十二條、第三百六十七條規定，以其上訴不合法，
並不經言詞辯論，而予駁回，業如前述。則第一審判決以乙○○
違反證券交易法第二十條第二項，而依同法第一百七十一條第一
項第一款、第一百七十九條規定論處其罪刑部分，原審既以其上
訴不合法，不經言詞辯論程序，予以判決駁回，自無未於審判期
日為其指定辯護人之違法可言。是乙○○之上訴意旨執此指原判
決違背法令，核與法律規定得為第三審上訴理由之違法情形，不
相適合。而渠其餘上訴意旨及饒玉琳之上訴意旨，並未依憑卷證
，就原判決關於渠等之第二審上訴理由，如何並非「具體」之論
斷，說明究有何違背法令情形，乃仍執陳詞，徒為實體事項之爭
辯，均不能認係適法之第三審上訴理由。另丙○○就原判決維持
第一審關於論處其商業會計法第七十一條第一款明知不實事項而
填製會計憑證罪刑之判決，駁回其第二審上訴部分，係就屬事實
審採證認事職權之行使及其判決已說明事項，徒憑己見，再事爭
執，既未依卷證資料，就原判決此部分如何違背法令為具體指摘
，亦不能認屬適法之第三審上訴理由。依上開說明，上訴人等三
人之上訴均違背法律上程式，俱應予以駁回。至原判決維持第一
審論處丙○○稅捐稽徵法第四十三條幫助逃漏稅捐罪刑之判決，
駁回其第二審之上訴部分，因屬刑事訴訟法第三百七十六條第一
款所定不得上訴第二審之案件，此部分且經原審予以裁定駁回確
定在案，本院爰對之不再贅予審酌、論述，附此敘明。
據上論結，應依刑事訴訟法第三百九十五條前段，判決如主文。
中    華    民    國  九十九  年    七    月  二十二  日
                      最高法院刑事第十二庭
                          審判長法官  黃  一  鑫
                                法官  張  春  福
                                法官  林  勤  純
                                法官  李  錦  樑
                                法官  陳  國  文
本件正本證明與原本無異
                                      書  記  官
中    華    民    國  九十九  年    八    月    三    日
                                                      v

司法院資訊處製作；財團法人民間司法改革基金會備份。
